臺灣高等法院民事判決　　　　　　九十三年度上字第六二一號
　　上　訴　人　旭佑管理顧問股份有限公司
　　法定代理人　廖美芬
　　訴訟代理人　劉振瑋律師
　　　　　　　　林哲誠律師
　　　　　　　　王歧正律師
　　被上訴人　　連展科技股份有限公司
　　法定代理人　林肇聰
　　訴訟代理人　趙建和律師
當事人間請求返還不當得利事件，上訴人對於中華民國九十二年
十月三十日臺灣臺北地方法院九十二年度訴字第七一九號第一審
判決提起上訴，本院於九十三年十二月二十一日言詞辯論終結，
判決如下：
　  主    文
上訴駁回。
第二審訴訟費用由上訴人負擔。
    事    實
甲、上訴人方面：
一、聲明：
  (一)原判決不利於上訴人之部分均廢棄。
  (二)右開廢棄部分，駁回被上訴人在第一審之訴。
二、陳述：除與原判決記載相同者，茲引用之外，補稱：
  (一)上訴人除已協助被上訴人於九十年十月十六日取得中國銀行
    深圳市分行（下稱本件貸款銀行）為被上訴人籌組總額為人
    民幣六千五百萬元的貸款意向書外，亦於同年月十九日順利
    地協助被上訴人與本件貸款銀行簽訂借款金額為人民幣三千
    二百萬元之借款合同、保證合同及質押合同。準此，被上訴
    人既已與本件貸款銀行簽訂上開借款合同，即表示上訴人已
    依約履行完畢，被上訴人自應依上開約定，於簽訂借款合同
    後七天內，依上開實際融資借款金額（即人民幣三千二百萬
    元）結算，給付委任費用予上訴人。
  (二)依系爭委任合約第四條之約定，被上訴人應於與本件貸款銀
    行簽訂「借款合同」後七天內給付委任報酬予上訴人。對照
    系爭委任合約第一條之約定可知，上訴人受任之範圍僅限於
    協助被上訴人與大陸之商業銀行或金融機構簽訂借款合同，
    並未包括簽訂保證合同及質押合同在內。
  (三)又依被上訴人與本件貸款銀行所簽訂之借款合同所示，未約
    定處皆畫線刪除以防事後竄改，反觀被上訴人與本件貸款銀
    行所簽訂之保證合同及質押合同，未約定處皆留空白而未畫
    線刪除，並參以質押合同所附質押財產清單內無任何抵押品
    之記載，可知應係被上訴人與本件貸款銀行間尚未就被上訴
    人應提供何種擔保品以及何時提供達成合意。然而，上訴人
    既已協助被上訴人與本件貸款銀行簽訂借款合同，即已依系
    爭委任合約履行完畢，至於被上訴人與本件貸款銀行所簽訂
    之質押合同及其所附質押財產清單內，為何留有空白而未有
    明確之約定，則與上訴人完全無關。
  (四)再者，上訴人公司總經理吳磊城於原審證稱：「簽借款合同
    為Ａ額度，但貸出來是Ｂ額度（大陸沒有這種現象），我會
    用Ｂ額度請求」等語，其原意係指因被上訴人與本件貸款銀
    行已簽署正式借款合同，雙方即應受該合同條款之拘束，因
    此雙方最終之借款金額，即為借款合同上所記載之金額，即
    便在中國大陸地區，尚不至於發生借款合同上所記載之借款
    金額為Ａ額度，但最終實際取得之金額為Ｂ額度，此種違反
    私法自治原則及金融改革目標之怪異不合理現象。惟實際上
    若真的發生此種近乎不可能發生之特殊案例，上訴人基於誠
    實履行契約義務之精神，亦將僅依本件貸款銀行最終實際貸
    予被上訴人之金額，向被上訴人請求委任費用。然此僅表示
    上訴人對於此種極為稀少之特殊案例之處理方式，並不可據
    此解釋為兩造係約定以被上訴人已實際取得之借款金額計算
    委任費用，此由兩造係約定於被上訴人與大陸之商業銀行或
    金融機構「簽訂借款合同」（而非於被上訴人自大陸之商業
    銀行或金融機構「實際取得借款」）後七天內給付委任費用
    予上訴人可稽。
  (五)末者，如前所述，被上訴人與本件貸款銀行所簽訂之保證合
    同及質押合同，未約定處皆留空白而未畫線刪除，並參以質
    押合同所附質押財產清單內無任何抵押品之記載，可知應係
    被上訴人與本件貸款銀行間尚未就被上訴人應提供何種擔保
    品以及何時提供達成合意。準此，因上開三份合同係同日簽
    訂，被上訴人既未能與本件貸款銀行就提供何種擔保品及何
    時提供達成合意，以致雙方無法於質押合同及保證合同上用
    印，本件貸款銀行當然不可能單獨於借款合同上用印。退步
    言，縱認借款合同因未蓋被上訴人及本件貸款銀行之公章而
    尚未生效，然此係因可歸責於被上訴人之事由，致上訴人給
    付不能，依民法第二百六十七條第一項之規定，上訴人仍得
    請求被上訴人為對待給付，故上訴人受領系爭委任報酬並非
    不當得利。
乙、被上訴人方面：
一、聲明：上訴駁回。
二、陳述：除與原判決記載相同者，茲引用之外，補稱：
  (一)本件上訴人根本尚未完成委任事務，易言之，被上訴人與中
    國銀行深圳市分行於九十年十月十九日所簽署之借款合同、
    質押合同根本尚未成立生效：
    1.試觀「貸款意向書」之內容，充其量僅可稱係該行欲貸款
      予被上訴人所為之要約，且必須在滿足其所定條件下始生
      效力之要約，而被上訴人既無任何承諾，亦未簽名在上，
      焉得謂該行與被上訴人已達成此筆借貸契約之合意，上訴
      人將「貸款意向書」與「借款合同」混為一談，實屬無稽
      。
    2.次查，被上訴人固於同年月十九日與大陸中國銀行深圳市
      分行分別簽署三份合同（即借款合同、保證合同、質押合
      同），惟按該三份合同中分別於第十六條及十四條所規定
      之「合同生效」要件規定：一、本合同經甲乙雙方的有權
      簽字人簽字並加蓋公章。二、本合同項下的擔保文件生效
      等可知，上開貸款合同、保證合同、質押合同均需大陸中
      國銀行深圳市分行有權簽字之人簽章並加蓋公印後始發生
      效力，惟查，細閱上開三份合同，大陸中國銀行深圳市分
      行代表人之簽名人是否為有權簽字之人，已非無疑問？該
      三份合同亦未蓋有任何中國銀行深圳市分行之公印，足證
      被上訴人於九十年十月十九日與大陸中國銀行深圳市分行
      分別簽署三份合同並未成立生效。
    3.又查，大陸中國銀行深圳市分行於九十一年六月十日所出
      具上蓋有該行貸款業務專用章之証明書，亦明確表示，該
      行尚未與被上訴人深圳公司簽署任何貸款合同，且該行雖
      曾出具「貸款意向書」，但僅是表明該行對被上訴人深圳
      公司有此合作意向，該書並不代表正式合同，爾後相關借
      款事宜與借款條件須由雙方再行協商之（請參原証四）。
      由上開證明書可證明：１、大陸中國銀行深圳市分行與被
      上訴人尚未簽署任何貸款合同，易言之，前開三份合同並
      非該行與被上訴人所簽署之合同。２、貸款意向書尚非所
      謂之借貸合同，其上三份合同並非該行與被上訴人所簽署
      之合同，其上所載之允為被上訴人深圳公司籌組六千五百
      萬人民幣之貸款，其借款條件須由雙方再行協商之，實則
      ，由於上訴人根本沒有能力完成委任事務，因此大陸中國
      銀行深圳市分行迄今與被上訴人間並未再就借款事宜再行
      協商，遑論係簽署任何借款合同，從而上訴人此節所辯伊
      已依約完成委任事務協助被上訴人申請融資云云，自無足
      採。
  (二)查本件兩造於洽談委任合約之初，上訴人從未告知被上訴人
    需準備相當於融資金額約九成之美金作為擔保金，此可由兩
    造所簽訂委任合約內容中並無支字片語提及應由被上訴人提
    供相當擔保可知。
    理    由
一、被上訴人起訴主張：
  (一)被上訴人為投資中國廣東省深圳市之連展科技（深圳）有限
    公司，乃委託上訴人處理投資所需資金之融資專案事務，雙
    方約定由上訴人協助被上訴人向大陸之商業銀行或金融機構
    申請項目融資或長短期資金，委託期限自民國九十年七月六
    日起至九十一年三月五日止，合計八個月（下稱系爭委任契
    約）。上訴人所得請求之報酬則以『實際融資總額』×收費
    標準。付款方式則依實際融資總額結算，於被上訴人與大陸
    之商業銀行或金融機構簽訂借款合同後七日內以現金或即期
    支票給付。
  (二)上訴人於九十年九月間向被上訴人聲稱業已取得大陸中國銀
    行深圳市分行願意貸款之承諾，加上伊公司資金周轉需要，
    乃要求被上訴人預付伊報酬，被上訴人乃於同年九月二十四
    日假華南商業銀行新店分行匯給上訴人一百九十九萬九千九
    百九十元。又上訴人於同年十月間又向被上訴人聲稱於該月
    十六日已取得前揭中國銀行同意貸款人民幣六千五百萬元給
    被上訴人之『貸款意向書』，並要被上訴人前往大陸簽訂借
    款合同，且又以公司資金周轉需要為由，要被上訴人預付報
    酬給伊，被上訴人復於同月十九日赴大陸簽訂借款合同。並
    依上訴人之要求於九十年十月三十日再行假華南銀行新店分
    行電匯給付上訴人一百九十一萬一千二百九十二元。
  (三)然而嗣後被上訴人不僅未收到上訴人所稱之融資款項，卻收
    到上訴人委任律師發函向原告催討所謂之『積欠之委任費用
    』三百六十九萬七千零三元之催告函，經向中國銀行深圳市
    分行洽詢，嗣經該行答稱：「玆証明我行與貴公司尚未簽署
    任何貸款合同。我行雖曾出具『借款意向書』，但僅是表明
    我行對貴公司有此合作意向，該書並不代表正式合同，爾後
    相關借款事宜與借款條件須由雙方再行協商之。」是故依兩
    造委託合約書第三條及第四條明白約定，上訴人之委任費用
    依實際融資總額計算，本件被上訴人既未曾取得任何融資款
    項，自無給付委任費用予上訴人之義務。本件上訴人代被上
    訴人向大陸中國銀行深圳市分行所洽定之借款合同既未生效
    ，則其自被上訴人所受領之委任費用即屬無法律上原因所受
    之利益，自應依法返還被上訴人，爰依不當得利之法律關係
    向上訴人請求返還。
二、上訴人則以：
 (一)上訴人於受託期間內之九十年十月十六日、十九日已協助被
   上訴人取得大陸中國銀行深圳市分行核准融資貸款之借款合
   同簽訂及所同意核發之貸款意向書，故業已依約完成所委任
   之階段事務。依兩造間系爭委託合約書第四條所定：「本約
   第三條委任費用依實際融資總額結算，於甲方（指被上訴人
   ）與大陸之商業銀行或金融機構『簽訂借款合同』後七天內
   以現金或即期支票給付。」，是兩造間既以契約明定給付條
   件及付款方式，即以「簽訂借款合同」及與借款合同具同等
   法效之「貸款意向書」，視為完成所委任事務，則本件被上
   訴人已給付部分約定之報酬，自屬有法律上原因。
 (二)又上訴人所承辦理本件委任事務，其中有關核貸條件程序均
   已充分及明確告知原告，詎被上訴人於簽訂借款合同及質押
   合同後，卻違約遲未提供所同意之參佰萬美元予中國銀行作
   為本件質押擔保，此乃屬可歸責於被上訴人之違約，乃致中
   國銀行深圳市分行後因而未撥款，據此，豈可謂該借款合同
   未生效等語置辯。
三、查被上訴人主張被上訴人委託上訴人處理投資所需資金之融
    資專案事務，雙方約定由上訴人協助被上訴人向大陸之商業
    銀行或金融機構申請項目融資或長短期資金，委託期限自民
    國九十年七月六日起至九十一年三月五日止，合計八個月；
    以及被上訴人業已分別匯款予上訴人共三百九十一萬一千三
    百零二元，嗣後被上訴人並未自大陸中國銀行深圳市分行貸
    得任何借款之事實，業據提出系爭委任契約之合約書影本（
    本院卷第四四頁）、華南銀行匯款回條影本二紙（原審卷第
    十四、十五頁），和大陸中國銀行深圳市分行証明書影本一
    紙（原審卷第十六頁）等件為證，復為上訴人所不爭執，自
    堪信為真實。
四、至於被上訴人主張兩造間約定委任費用係依實際融資總額結
    算，以及系爭借款合同因未加蓋公章尚未生效，則為上訴人
    所否認，是本件應審酌者厥為：(1)上訴人處理委任事務之內
    容為何？是否應包括協助被上訴人取得有效之借款合同以及
    相關之保證合同及質押合同？(2)委任報酬之計算是否應以被
    上訴人實際貸得之借款金額為準？抑或逕以借款合同上記載
    之金額為準？茲分別說明如下：
五、按依兩造所不爭執之系爭委任契約書第一條規定：「茲甲方
    委託乙方處理甲方投資中國廣東省深圳市之連展科技（深圳
    ）有限公司之資本融資專案事務，此專案事務如下：協助甲
    方向大陸之商業銀行或金融機構申請項目融資或長短期資金
    。」又同約第三條以及第四條之約定，「依據本約第一條之
    委任費用如下……『實際融資總額』×收費標準（如下表）
    ＝實際委任費用」「本約第三條委任費用依實際融資總額結
    算，於甲方與大陸之商業銀行或金融機構簽訂借款合同後七
    天內以現金或即期支票給付」（參本院卷第四四頁），足見
    上訴人接受被上訴人之委託，其委任事務之目的係為協助被
    上訴人取得大陸金融機構之融資貸款，其委任費用之計算，
    則係以「實際融資總額」為準，其付款期限則規定「於簽訂
    借款合同後七日內給付之」，再依證人即上訴人之總經理吳
    磊城於原審證稱：「因為預計貸款的額度與實際貸得的額度
    ，可能有所不同。……簽借款合同為Ａ額度，但貸出來是Ｂ
    額度（大陸沒有這種現象），我會用Ｂ額度請求。」（原審
    卷第八六頁），顯見兩造係以最後貸款實際貸得之款項乘以
    一定之比例，用以計算上訴人之委任報酬。故綜合觀之，上
    訴人處理上開委任事務，至少必須完成下列事務，其委任事
    務方屬完成，其付款條件方告成就：
  (一)必須協助被上訴人與大陸金融機構簽訂合法有效之借款合同
    。又此所謂「借款合同」之範圍，解釋上應包括與借款合同
    密切相關之「保證合同」及「質押合同」，蓋銀行借款契約
    除非係完全信用貸款，否則例皆徵取人保或物保，上訴人之
    委任事務目的既係為協助被上訴人取得銀行融資，自須配合
    銀行之要求，協助被上訴人簽訂有效之借款合同及其他附屬
    之保證合同暨質押合同，否則銀行如何肯予撥款？委任目的
    又如何可以順利達成？故上訴人辯稱其義務僅限於協助簽訂
    借款合同，而不包括保證合同及質押合同，自不足採。
  (二)必須於簽訂有效之借款合同後七日內，銀行業已順利撥借，
    被上訴人始有義務於七日內按「實際融資總額」計付委任費
    用，茍銀行延後撥借，被上訴人之付款期限亦應順延，申言
    之，苟被上訴人最後未取得銀行借款，則其亦無給付委任費
    用之義務。
六、查本件上訴人固已協助被上訴人與大陸之中國銀行簽訂貸款
    意向書（本院卷第四七頁），借款合同（本院卷第四八至五
    五頁）、保證合同（本院卷第五六至五九頁），以及質押合
    同（本院卷第六十至六六頁），然查：
  (一)依貸款意向書記載：「我行同意在滿足以下條件的前提下為
    連展科技（深圳）有限公司龍崗大工業區新建廠房項目（以
    下簡稱項目）籌組總額為人民幣六千五百萬元的貸款：1.「
    項目」可行性報告經國家有關部門審查通過；2.「項目」經
    國家有關職能部門批准；3.「項目」符合我行的貸款政策和
    貸款審批手續；4.已落實我行認可的貸款擔保條件；5.符合
    我行要求的其他貸款條件。」，是該貸款意向書只能證明：
    中國銀行在符合一定之條件下，願意貸款予被上訴人，並非
    表示被上訴人與該中國銀行業已簽訂合法有效之貸款契約，
    另依中國銀行於九十一年六月十日出具之證明書記載：「茲
    證明我行與貴公司尚未簽署任何貸款合同。我行雖曾出具『
    借款意向書』，但僅是表明我行對貴公司有此合作意向，該
    書並不代表正式合同，爾後相關借款事宜與借款條件須由雙
    方再行協商之。」此有兩造不爭執之中國銀行證明書附卷可
    稽（原審卷第一六頁），足見所謂貸款意向書確不足以證明
    上訴人業已完成委任事務。
  (二)復依上訴人所提出之所謂借款合同第十六條、保證合同第十
    四條及質押合同第十六條規定，該合同之生效要件均規定「
    須加蓋銀行公章」始生效力（本院卷第五三頁、五九頁、六
    四頁），然事實上，上開合同均未加蓋銀行公章，則所謂借
    款合同、保證合同及質押合同均尚未生效，此徵諸前開中國
    銀行出具之證明書所載「我行與貴公司尚未簽署任何貸款合
    同」益明。是上訴人主張其已完成委任事務，自不足採。
  (三)至上訴人雖稱借款合同之所以未蓋銀行公章，係因被上訴人
    既未能與本件貸款銀行就提供何種擔保品達成合意，以致雙
    方無法於質押合同及保證合同上用印，本件貸款銀行當然不
    可能單獨於借款合同上用印，為可歸責於被上訴人云云，然
    為被上訴人所否認。查協助簽訂有效之借款合同、保證合同
    及質押合同俾順利取得貸款，既係上訴人之委任事務，已如
    前述，茲上開借款合同、保證合同及質押合同既均尚未生效
    ，且事實上被上訴人亦未取得分文貸款，則上訴人之委任事
    務顯未完成，則其受領被上訴人之委任報酬，自屬無法律上
    之原因。
七、從而被上訴人依據不當得利之法律關係，請求上訴人給付被
    上訴人新台幣三百九十一萬一千三百零二元及自起訴狀繕本
    分之五計算之法定遲延利息，為有理由，應予准許。原審為
    上訴人敗訴之判決，並諭知附條件准、免假執行之宣告，於
    法並無不合。上訴意旨指摘原判決不當，求予廢棄，為無理
    由，應予駁回。
八、至兩造其餘之攻擊防禦方法及未經援用之證據，經本院斟酌
    後，認為均不足以影響本判決之結果，自無逐一詳予論駁之
    必要，併此敘明。
九、據上論結，本件上訴為無理由，依民事訴訟法第七十八條，
    判決如主文。
中　　華　　民　　國　　94　　年　　1 　　月　　4 　　日
                        民事第一庭
                            審判長法  官  尤豐彥
                                  法  官  湯美玉
                                  法  官  陳金圍
右正本係照原本作成。
如不服本判決，應於收受送達後二十日內向本院提出上訴書狀，
其未表明上訴理由者，應於提出上訴後二十日內向本院補提理由
書狀（均須按他造當事人之人數附繕本）上訴時應委任律師或具
有律師資格之人之委任狀；委任有律師資格者，另應附具律師及
格證書及釋明委任人與受任人有民事訴訟法第四百六十六條之一
第一項但書或第二項（詳附註）所定關係之釋明文書影本。
中　　華　　民　　國　　94　　年　　1 　　月　　5 　　日
                                  書記官　章大富
附註：
民事訴訟法第四百六十六條之一（第一項、第二項）：
對於第二審判決上訴，上訴人應委任律師為訴訟代理人。但上訴
人或其法定代理人具有律師資格者，不在此限。
上訴人之配偶、三親等內之血親、二親等內之姻親，或上訴人為
法人、中央或地方機關時，其所屬專任人員具有律師資格並經法
院認為適當者，亦得為第三審訴訟代理人。
